臺灣臺中地方法院刑事判決　100年度訴緝字第324號
公　訴　人　臺灣臺中地方法院檢察署檢察官
被　　　告　文俊嵐
上列被告因詐欺案件，經檢察官提起公訴（95年度偵字第11726
號、第16526號，原本院97年度訴字第115號審理），因被告就被
訴事實為有罪之陳述，經本院裁定進行簡式審判程序，判決如下
：
    主    文
文俊嵐共同以意圖為自己不法之所有，以詐術使人將本人之物交
付為常業，累犯，處有期徒刑壹年肆月，減為有期徒刑捌月。
    事    實
一、文俊嵐因竊盜案件，經本院89年度易字第1943號判處有期徒
    刑8月確定，於民國91年7月24日執行完畢（起訴書誤載為9
    月4日），仍不知悔改，於92年2月受雇於謝俊隆（所涉常業
    詐欺案件，經台灣高等法院台中分院97年度上更一字第117
    號判決判處有期徒刑2年10月確定，然該判決認定犯罪事實
    並未包含本判決所載事實）在臺中市○○街282號經營之「
    大群人力仲介公司」，與謝俊隆共同基於意圖為自己不法所
    有之常業詐欺犯意聯絡，依照謝俊隆之指示，文俊嵐先於92
    年2月12日，向保誠人壽保險股份有限公司（下稱保誠人壽
    ）投保人壽保險，經核保後，文俊嵐旋佯稱受有下列意外傷
    害：於1.92年3月12日到3月15日樓梯跌倒腦震盪住院、2.92
    年4月17日至92年4月22日騎車跌倒頭部外傷住院、3.92年5
    月12日至5月17日騎車跌倒頭部外傷住院、4.92年6月19日至
    6月23日打籃球滑倒頭部外傷住院、5.92年6月27日到7月1日
    打籃球滑倒頭部外傷住院，而於92年3月、4月、7月間向保
    誠人壽申請理賠，共向保誠人壽詐得保險給付181,258元；
    文俊嵐又於92年2月25日向安泰人壽保險股份有限公司（下
    稱安泰人壽）投保，以上開五次佯裝之意外傷害，於92年3
    月、5至7月向安泰人壽申請理賠，使安泰人壽陷於錯誤，於
    92年4月30日開立支票賠付26,000元、5月28日開立支票賠付
    39,500元、92年7月10日開立支票賠付145,640 元，共向安
    泰人壽詐得保險理賠211,140元（起訴書誤載為211,100元）
    ，嗣為保險公司察覺有異，為警查獲上情。
二、案經內政部警政署刑事警察局及臺南縣警察局分別移送台灣
    台中地方法院檢察署檢察官偵查起訴。
    理    由
一、上開事實，業據被告文俊嵐於本院坦承：「我是到台中市○
    ○街282號大群人力仲介公司去應徵粗工，我是向謝俊隆應
    徵，由他錄用我，而且我有去工地工作，謝俊隆跟我們說怕
    我們去工作出意外，所以幫我們辦理投保，保險費由公司繳
    交，保險文件也是公司經手，我只要負責簽名就好，後來我
    都沒有出意外，公司謝俊隆教我要假裝去看病，叫我假裝跟
    醫生說我在廁所跌倒撞到頭頭暈，要住院...後來公司會來
    幫我辦出院，去請領診斷證明書等文件，我只要負責假扮病
    人就可以，其他都是公司處理，我如果真的去工地現場作粗
    工，每天是1千元，如果假裝病人的話是1千5百元，我去看
    病時就知道我自己沒有病，本件我認罪」等語不諱，並有下
    列證據可佐：
  (一)證人即保誠人壽理賠部專員張福興於95年3月13日警詢證稱
    ：「文俊嵐於92年2月12日由本公司台中通訊處業務員王郁
    翔招攬投保定期壽險1百萬、意外險1百萬、意外日額2千元
    、住院日額3千元、實支實付5萬元，季繳3,271元，於1.92
    年3月12日到15日腦震盪在國軍台中醫院住院、2.92年4月17
    日至92年4月22日頭部外傷在平等澄清醫院住院、3.92年5月
    12 日至5月17日頭部外傷至台中醫院住院、4.92年6月19日
    至6月23日頭部外傷至中山大學附設醫院住院、5.92年6月27
    日到7月1日頭部外傷至仁愛醫院住院，嗣後於92年7月2日提
    出申請理賠，本公司於92年3月20日、5月26日、7月9日賠付
    共181,258元，本公司要求他協議全額賠付後自行解除契約
    ，本公司退還未到期保費」等語明確（見台南縣警察局南縣
    警刑字第0941500號刑案偵查卷宗一第203、204頁）。
  (二)證人即安泰人壽台中行政服務處理賠專員二李俊德於95年3
    月8日警詢證稱：「文俊嵐於92年2月25日投保定期壽險1 百
    萬、意外險1百萬、意外日額2千元，疾病住院日額4,500元
    ，實支實付5萬元，住院一天可領6,500元，其申請理賠紀錄
    包含1.於92年3月12日到3月15日樓梯跌倒腦震盪在國軍台中
    醫院住院、2.92年4月17日至92年4月22日騎車跌倒頭部外傷
    在平等澄清醫院住院、3.92年5月12日至5月17日騎車跌倒頭
    部外傷至台中醫院住院、4.92年6月19日至6月23日打籃球滑
    倒頭部外傷至中山大學附設醫院住院、5.92年6月27日到7月
    1 日打籃球滑倒頭部外傷至仁愛醫院住院，嗣後於92年3月
    17 日、5月19日、7月3日申請理賠，本公司於92年4月30日
    開立支票賠付26,000元、5月28日開立支票賠付39,500元、
    92年7月10日開立支票賠付145,640元，文俊嵐認為本公司理
    賠動作太慢，於同年7月10日主動要求本公司協議全額賠付
    解除契約」等語明確（見台南縣警察局南縣警刑字第0941
    500號刑案偵查卷宗一第149頁）。
  (三)此外，並有文俊嵐上開保險、就醫、理賠文件乙批附於台南
    縣警察局南縣警刑字第0941500號刑案偵查卷宗三第2262頁
    至2387頁可證。綜上，被告文俊嵐詐欺犯行事證明確，堪以
    認定，應予依法論科。
二、論罪：
  (一)新舊法比較：查被告行為後，刑法業於94年2月2日修正公佈
    ，並於95年7月1日起施行，按「行為後法律有變更者，適用
    行為時之法律，但行為後之法律有利於行為人者，適用最有
    利於行為人之法律」，修正後刑法第2條第1項定有明文，此
    條規定係規範行為後法律變更所生新舊法律比較適用之準據
    法，本身尚無新舊法比較之問題，於新法施行後，應一律適
    用新法第2條第1項之規定，為「從舊從輕」之比較，先予敘
    明。再按本次法律變更，比較時應就罪刑有關之共犯、未遂
    犯、想像競合犯、牽連犯、連續犯、結合犯，以及累犯加重
    、自首減輕暨其他法定加減原因（如身份加減）與加減例等
    一切情形，綜其全部罪刑之結果而為比較。據此：
  1.刑法第28條關於共同正犯之規定，修正前係規定：「二人以
    上共同實施犯罪之行為者，皆為正犯。」修正後則規定：「
    二人以上共同實行犯罪之行為者，皆為正犯。」修正理由係
    在排除「預備共同正犯」及「陰謀共同正犯」之適用，修正
    刑法第28條雖將舊法之「實施」修正為「實行」，其中「實
    施」一語，涵蓋陰謀、預備、著手及實行之概念在內，其範
    圍較廣；而「實行」則著重於直接從事構成犯罪事實之行為
    ，其範圍較狹；二者之意義及範圍固有不同，惟對於被告二
    人共同犯常業詐欺罪，既屬實行犯罪行為之正犯，刑法第28
    條之修正內容，對於被告並無「有利或不利」之影響。
  2.刑法第47條累犯之規定，修正前刑法第47條規定「受有期徒
    刑之執行完畢，或受無期徒或有期徒刑一部之執行而赦免後
    ，五年以內再犯有期徒刑以上之罪者，為累犯，加重本刑至
    二分之一」，而修正後之刑法第47條第1項則規定「受徒刑
    之執行完畢，或一部之執行而赦免後，五年以內故意再犯有
    期徒刑以上之罪者，為累犯，加重本刑至二分之一」，本件
    被告前受有期徒刑之執行完畢，五年以內，故意再犯本件有
    期徒刑以上之罪，不論依修正前之刑法第47條，或修正後之
    刑法第47條第1項之規定，皆構成累犯，並無有利或不利之
    情形，亦不生新舊法比較之問題，應逕依修正後之刑法第47
    條第1項規定，論以累犯。
  3.被告行為後常業詐欺罪之規定業已刪除，同時刪除刑法第56
    條連續犯規定之適用，具數罪犯罪型態，應以一罪一罰之方
    式論斷之。是被告行為後法律已有變更，本案被告之犯罪，
    依修正後之規定，應適用刑法第339條第1項詐欺取財罪處斷
    ，該項法定本刑為5年以下有期徒刑，修正前刑法第340條之
    常業詐欺罪之法定本刑為1年以上7年以下有期徒刑。本件被
    告犯多次詐欺罪，若依修正後規定分別論以詐欺罪而予數罪
    併罰，其刑度顯較修正前刑法第340條常業詐欺罪為重，經
    比較新舊法結果，舊法規定顯較有利被告，依刑法第2條第1
    項規定，自應適用修正前刑法第340條常業詐欺罪論處。
  (二)按刑法上所謂常業，指反覆以同種類行為為目的之社會活動
    之職業性犯罪而言，至於犯罪所得之多寡，是否恃此犯罪為
    唯一之謀生職業，則非所問，縱令兼有其他職業，仍無礙於
    該常業犯罪之成立，查被告自述參與證人謝俊隆所組之詐欺
    集團，係以本案犯罪所得為生活之資，並以此為業，揆諸上
    開說明，當應論以常業犯罪，核被告所為，係犯修正前刑法
    第340條之常業詐欺取財罪。
  (三)被告與謝俊隆互有分工，有犯意聯絡及行為分擔，是為共同
    正犯。
三、科刑：
  (一)被告因竊盜案件，有如犯罪事實欄所載執行有期徒刑完畢之
    情形，有臺灣高等法院被告前案紀錄表在卷可稽，其於受有
    期徒刑之執行完畢，5年之內，故意再犯本件有期徒刑以上
    之罪，為累犯，應依刑法第47條第1項規定加重其刑。
  (二)爰審酌被告擔任謝俊隆所組成之詐領保險金集團之人頭保戶
    ，共同以不實之傷害住院取得診斷證明書及收據，向保誠、
    安泰保險公司詐領保險理賠金，共獲得約40萬元之賠償，危
    害社會交易安全秩序，且犯後經台灣台中地方法院檢察署及
    本院分別於97年5月7日、98年4月28日發布通緝，於100年10
    月7日緝到（有台中市政府警察局第五分局通緝案件移送書
    附於中分五偵字第1000035060號刑事案件偵查卷宗可佐），
    規避審判，惟通緝到案後，坦承犯行，已有悔意之犯罪動機
    、目的、手段、所生損害及其犯罪後態度、常業詐欺罪最輕
    本刑為有期徒刑1年以上，同案起訴之謝俊隆其他人頭保戶
    謝浩威經判處減為有期徒刑6月15日確定、廖俊青經判處減
    為有期徒刑8月確定、蕭順彬減為有期徒刑7月確定、劉孟哲
    減為有期徒刑7月確定、傅文力減為有期徒刑7月確定、李維
    倫減為有期徒刑6月確定、張銘森免訴、林學燦減為有期徒
    刑6月確定，林信介減為有期徒刑7月確定、李國銘減為有期
    徒刑6月15日確定、陳志明減為有期徒刑6月確定、王志強減
    為有期徒刑6月確定、徐維志減為有期徒刑7月、緩刑3年確
    定，陳志清減為有期徒刑7月確定、張武安減為有期徒刑6月
    確定之公平性等一切情狀，量處有期徒刑1年4月。
  (三)被告犯罪時間在96年4月24日以前，所犯符合中華民國九十
    六年罪犯減刑條例所定之減刑條件，應依該減刑條例第2條
    第1項第3款之規定，減其宣告刑二分之一為有期徒刑8月。
四、至於檢察官於起訴書於論罪欄中雖認本案被告與(一)謝浩威、
    (二)廖俊青、(三)傅文力、(四)李國銘、(五)林信介、(六)陳志清、(七)
    蕭順彬、(八)劉孟哲、(九)李維倫、(十)徐維志、(十一)陳志明、(十二)王
    志強、(十三)張銘森、(十四)林學燦、(十五)張武安等人（經同案起訴，
    另外同案起訴之被告江和樹、江家華均經判決無罪確定）均
    為共同正犯，然上開人士均為謝俊隆覓來充任向上述保險公
    司投保之人頭保戶，卷內並無證據顯示各該人頭保戶之間互
    相認識，而有謀議，或有互抽佣金，分得詐得贓款之情形，
    尚難認為被告與其他人頭保戶之間，亦有互為犯意聯絡、行
    為分擔，檢察官此之所指應屬有誤，併予指明。
五、扣案之人頭保險資料、教戰手則各一本、簡正中私章一顆、
    醫療費用收據、診斷證明書、人頭身分證、帳戶影本、投保
    資料表格各一批等物，雖為共犯謝俊隆所有，且係供犯罪或
    預備犯罪之用，然既係於其他人頭保戶案件中所扣得，亦無
    證據足以證明係供被告文俊嵐犯本罪使用之物，自不為沒收
    之宣告。至其餘扣案之「國泰銀行」提款卡一張、「臺中銀
    行」提款卡、三星牌手機等物，亦與本件犯罪無關，不為沒
    收之宣告，附此敘明。
應適用之法條：刑事訴訟法第273條之1第1項、第299條第1項前
段，刑法第2條第1項、第28條、第47條第1項，修正前刑法第340
條，中華民國九十六年罪犯減刑條例第2條第1項第3款、第7條，
。
本案經檢察官沙小雯到庭執行職務。
中    華    民    國   100    年    12    月    6     日
                  刑事第十九庭  法  官  蕭一弘
以上正本證明與原本無異。
如不服本判決應於收受送達後10日內向本院提出上訴書狀，並應
敘述具體理由；其未敘述上訴理由者，應於上訴期間屆滿後20日
內向本院補提理由書（均須按他造當事人之人數附繕本）「切勿
逕送上級法院」。
                                書記官  黃士益
中    華    民    國   100    年    12    月    6     日
附錄本案論罪科刑法條全文：
修正前刑法第340條常業詐欺：
以犯刑法第339條之罪為常業者，處一年以上七年以下有期徒刑，
得併科五萬元以下罰金。